【裁判字號】    96,上訴,4973
【裁判日期】    970624
【裁判案由】    誣告
【裁判全文】
臺灣高等法院刑事判決                96年度上訴字第4973號
上  訴  人  臺灣板橋地方法院檢察署檢察官
被      告  丙○○
選任辯護人  陳明欽  律師
上列上訴人因被告誣告案件，不服臺灣板橋地方法院95年度訴字
第1905號，中華民國96年10月19日第一審判決（起訴案號：臺灣
板橋地方法院檢察署95年度偵字第9915號），提起上訴，本院判
決如下：
    主  文
原判決撤銷。
丙○○意圖他人受刑事處分，向該管公務員誣告，處有期徒刑拾
月，減為有期徒刑伍月，緩刑參年。
    事  實
一、丙○○係乙○○之養母，乙○○生有一子張偉毅，而張偉毅
    一向與丙○○同住，丙○○之夫張有禮於七十九年間死亡，
    丙○○與乙○○共同繼承張有禮所遺坐落台北縣三峽鎮○○
    段504之2、503地號土地（下稱系爭土地）及其上未辦理保
    存登記之建物，應有部分各二分之一，嗣因乙○○以系爭土
    地應有部分二分之一向甲○○借款新台幣200萬元未清償，
    本息達350萬元，丙○○恐乙○○之欠債致前揭乙○○應有
    部分之土地房屋遭拍賣，甚至殃及張偉毅及丙○○本人，乃
    同意提供系爭土地其應有部分二分之一向三峽鎮農會辦理抵
    押貸款，以清償乙○○之債務，甲○○乃於93年7月初至丁○○住處，出示丙○○委任甲○○向三峽鎮農會貸款之委任
    書，表示因丙○○所有系爭土地應有部分二分之一，擬向丁○○借款400萬元，待丙○○所有系爭土地產權齊全後，再
    向三峽鎮農會貸款返還。丁○○為慎重起見，特協同甲○○
    至丙○○住處求證丙○○確有借款之意後，始由丙○○提供
    系爭土地應有部分二分之一予丁○○先後設定本金最高限額
    共計300萬元之系爭抵押權。丙○○並自93年7月13日起至同
    年11月1日止陸續向丁○○借款355萬元，且於93年7月間簽
    發發票日為民國九十三年七月十九日、到期日為九十三年八
    月十九日、票號ＷＧ0000000號、面額新臺幣二百萬
    元之本票交付甲○○轉交丁○○，丙○○明知其所簽發之發
    票日為民國九十三年七月十九日、到期日為九十三年八月十
    九日、票號ＷＧ0000000號、面額新臺幣二百萬元之
    本票，係其所簽發並交付甲○○轉交丁○○，竟基於意圖使
    丁○○、甲○○受刑事處分，於九十四年一月十日具狀向臺
    灣板橋地方法院檢察署對甲○○及丁○○提出詐欺等罪（含
    行使偽造私文書、使公務員登載不實等罪）之告訴，指稱甲○○及丁○○二人涉有偽造文書等之罪，並於九十四年七月
    二十八日及同年十一月二十三日偵查時到庭向檢察官指訴上
    開本票非伊所簽發，係遭偽造，經將該面額二百萬元本票送
    請內政部警政署刑事警察局鑑定，認定該本票上之二枚指紋
    與丙○○之右拇指、左拇指之指紋相符，該本票應為被告本
    人所簽發，並未遭人偽造，始知丙○○前開誣告之情事。
二、案經臺灣板橋地方法院檢察署檢察官自動偵查起訴。
    理  由
一、訊據被告丙○○矢口否認有前揭事實之誣告犯行，辯稱我沒
    有跟他借錢，我沒有誣告云云，然查前揭事實業據證人丁○○、甲○○證述明確（原審卷第118頁至第124頁、96年度偵
    續二字第7號影印卷第13頁背面、原卷第24頁），復有被告
    於九十四年一月十日具狀向臺灣板橋地方法院檢察署對甲○○及丁○○提出之告訴狀，此有該告訴狀影本一份在卷可憑
    （九十四年度發查字第二二三號偵查卷第一頁以下），被告
    於九十四年七月二十八日及同年十一月二十三日偵查時到庭
    向檢察官指訴上開本票非伊所簽發，係遭偽造等，亦有該筆
    錄可證（94年度偵字第3693號卷第74頁0、94年度發查字第2
    23號卷第1頁），並有前揭之本票影本在卷可稽（95年度偵
    續一字第72號卷第36頁），且該本票經臺灣板橋地方法院檢
    察署檢察官囑託內政部警政署刑事警察局鑑定結果認：「本
    案有關指紋部分：送鑑本票編號WG0000000號上可資比對指
    紋一枚（編號1）、丙○○書寫姓名下指紋二枚（編號2、3
    ），經比對結果，依序與所附丙○○指紋卡右拇指、右拇指
    、左拇指指紋相符；其餘指紋，因紋線模糊不清且特徵點不
    足，無法比對。有關筆跡部分：因丙○○庭寫筆跡有不自然
    現象，歉難認定」，有該局95年1月2日刑鑑字第0940185004
    號鑑定書可稽（94年度偵字第19486號卷第28頁），足見前
    揭之本票上關於丙○○之指紋既與丙○○右、左手拇指指紋
    相符，堪信該本票確係丙○○所簽發，再被告丙○○與乙○○共有系爭土地，應有部分各二分之一，丙○○同意代乙○○清償對甲○○之債務350萬元，並簽具93年7月2日之委任
    書及93年9月29日之同意書等，亦有系爭土地所有權狀、土
    地登記謄本、委任書及同意書可證。又被告丙○○雖稱其係
    在空白之土地登記申請書上簽名蓋章，並將系爭土地所有權
    狀、印鑑章及印鑑證明交付予丁○○及甲○○保管，但未同
    意設定系爭抵押權予丁○○云云，惟證人丁○○否認曾保管
    被告丙○○之上開文件。另被告丙○○亦承認台北縣樹林地
    政事務所有關抵押權設定登記資料其上之簽名為其所簽，亦
    有其土地登記申請書、抵押權設定契約書、印鑑證明等可憑
    ，足證前揭抵押權設定登記資料上丙○○之簽名及印文均為
    真正。證人甲○○亦證稱丙○○未將其印鑑章交給伊保管等
    語，參以印鑑章乃私人自管自用，尤其印鑑證明須本人親赴
    戶政機關或親自出具委託書委任他人方能辦理領取，而土地
    所有權狀原本係產權之重要證明文件，均由所有權人親自收
    執保管為社會常態事實之情，足見證人丁○○稱丙○○未將
    其上開文件交伊或甲○○保管等語，應屬可採。被告丙○○
    亦未能舉證證明前揭之抵押權設定登記資料上其印文係遭丁○○或甲○○盜蓋，又無其他之積極事證足資證明其所述之
    其係在空白之土地登記申請書上簽名蓋章，並將系爭土地所
    有權狀、印鑑章及印鑑證明交付予丁○○及甲○○保管，但
    未同意設定系爭抵押權予丁○○等，與事實相符，其此部分
    之所述自無可採，證人丁○○稱丙○○確有設定系爭抵押權
    予伊，為可採信。再證人甲○○證稱丙○○說要向三峽鎮農
    會借款400萬元，但因乙○○被國稅局查封所以沒有辦法借
    ，我們沒有去農會送過件，丙○○無法向三峽鎮農會辦貸款
    ，就委託伊向丁○○借錢，丙○○寫委託書時用口頭說要借
    400萬元，第1次只先借給丙○○250萬元，先去設定抵押權
    ，25 0萬元是陸續交給伊比較多，伊本身一共拿到200萬元
    ，給丙○○105萬元，都是給現金，共3次給丙○○，都是拿
    現金，分別是30萬元、26萬元及49萬元，沒有扣利息及手續
    費，丁○○一共交付305萬元給伊及丙○○，伊拿走200萬元
    現金是丙○○要幫乙○○還錢，交現金予丙○○共3次，2次
    是伊與丁○○一起去丙○○家裡給丙○○，伊拿上去給丙○○同居人是四十幾萬元那1次；丙○○本來要向王建華借款
    ，後來王說沒有錢，才向丁○○借等語，核與證人丁○○所
    述丙○○總共借了355萬元，有3次係甲○○陪同伊親自送錢
    至丙○○住處，其中2次親自交給丙○○，有1次丙○○的同
    居人到樓下拿，3次加起來100萬元或105萬元，剩下的錢丙○○委託甲○○來拿，伊陸續交給甲○○現金或支票共355
    萬元，每次金額不等等語，除借款總金額外亦屬相合，且佐
    以被告丙○○於93年7月2日書立之委任書內容，足見丙○○
    確有授權甲○○向丁○○借錢及代理收受丁○○交付之借款
    ，除被告丙○○收到之現金105萬元外，甲○○另實際收到
    丁○○交付之200萬元，用以抵償乙○○積欠伊之款項，被
    告丙○○否認授權甲○○向丁○○借錢及代理收受借款，並
    不可採。另依被告丙○○於93年9月29日書立之同意書記載
    ：「立同意書人丙○○女士土地坐落三峽鎮○○段503、504
    之2二筆及建物門牌三峽鎮○○路8號向三峽農會辦理貸款事
    宜。同意書人在農會撥款金額新台幣肆百萬元正中撥新台幣
    參佰零陸萬元正與丁○○先生即塗銷設定抵押，農會為第一
    順位。甲○○先生新台幣參拾肆萬元正餘額新台幣伍拾萬元
    正由丙○○所得。當日丙○○應還甲○○先生新台幣壹拾萬
    元正利息。恐口無憑特立此書」等語，足見至93年9月29日
    止，丙○○確已收到丁○○交付之306萬元，始會同意日後
    農會撥款400萬元中撥306萬元予丁○○；再依證人甲○○於
    93年11月1日代丙○○出具之借據記載：「本人丙○○確實
    向丁○○君借到現金新台幣參佰肆拾萬元整，清償期限民國
    93年11月15日止。而本人所有座落於三峽鎮○○段503地號
    及504之2地號之土地持分二分之一（含地上建物即門牌號碼
    三峽鎮○○路8號1、2、3樓持分二分之一）同意以最高額度
    新台幣肆佰萬元（第一順位）辦理抵押設定與債權人丁○○
    君作為擔保，恐口說無憑，特立此據為證．．．本日收到丁○○君現金新台幣壹拾伍萬元正，確實無訛。收款人簽章：
    甲○○」等語，亦可見至93年11月1日止，丙○○確向丁○○借到355萬元之借款等（前揭之事證附於調來之96年度偵
    續二字第7號卷所附之本院95年度上字第303號、臺灣板橋地
    方法院94年度訴字第668號民事卷內）。雖證人乙○○於本
    院稱九十五年一月十九日確認金錢時候，當時告訴人丁○○
    也在場，當時確認金額連同利息二百八十幾萬元等，亦無從
    為被告有利之認定。綜上所述，前揭之本票確為被告丙○○
    所簽發，且被告丙○○亦有以前揭之土地設定抵押權予丁○○，丁○○並已交付借款355萬元予被告丙○○等應係事實
    ，而被告丙○○請求塗銷前揭之抵押權設定登記，及確認丁○○持有系爭本票，對丙○○票據債權不存在等之民事請求
    ，亦經本院民事庭判決其敗訴在案，亦有本院95年度上字第
    303號之民事判決（95年度偵續字第285號卷第100頁）及其
    卷證可稽，被告雖提出臺灣板橋地方法院檢察署檢察官96
    年度偵續二字第7號起訴書以丁○○、甲○○取得前揭抵押
    權及本票後，未實際貸予被告任何項等而起訴丁○○、甲○○詐欺，有該起訴書可憑，惟被告就前揭台北縣樹林地政事
    務所有關抵押權設定登記資料其上之簽名承認為其所簽，印
    鑑證明亦無誤，足證前揭抵押權設定登記資料上丙○○之簽
    名及印文均為真正，且前揭之本票經臺灣板橋地方法院檢察
    署檢察官囑託內政部警政署刑事警察局鑑定結果認：「本案
    有關指紋部分：送鑑本票編號WG0000000號上可資比對指紋
    一枚（編號1）、丙○○書寫姓名下指紋二枚（編號2、3）
    ，經比對結果，依序與所附丙○○指紋卡右拇指、右拇指、
    左拇指指紋相符，足見該本票確係丙○○所簽發，且觀之前
    揭之事證，被告確有代償乙○○之債務及向丁○○借款之情
    事，且此均為被告親歷之事，被告竟對丁○○、甲○○提出
    偽造文書等之告訴，此所告之事實，自係出於故意虛構，不
    得謂非誣告，是前開之起訴書尚難為被告有利之認定。按誣
    告罪，本不限於所告事實全屬虛偽時，始能成立，倘所告事
    實之一部係出於故意虛構，仍不得謂非誣告，又若告訴人以
    自己親歷被害事實，堅指被訴人有犯罪行為，指名向該管公
    務員告訴，經判決無罪，認被訴人無此事實者，即不得認告
    訴人無誣告之故意，最高法院95年度台上字第2406號、69年
    度台上字第1272號判決可資參酌，查本件被告提出前揭之告
    訴時，係有委任律師為告訴代理人，係屬法律專業人士，有
    其刑事告訴狀可稽，且觀之前揭之事證，被告係親自在前揭
    台北縣樹林地政事務所有關抵押權設定登記資料其上之簽名
    及交付印鑑證明，前揭之本票確係被告丙○○按指印等所簽
    發，並有代償乙○○之債務及向丁○○借款之情事，此均為
    被告親歷之事，被告竟對丁○○、甲○○提出偽造文書等之
    告訴，此所告之事實，揆諸前揭最高法院之判決，自係出於
    故意虛構，不得謂非誣告，且被告所提之刑事告訴（二）狀
    之續提告訴事，亦提及前揭鑑定之本票及從未向丁○○借得
    任何款項等，於刑事再議（二）狀之續提再議事，亦均有提
    及前揭之本票及否認其所簽，並提起確認本票債權不存在之
    訴，於95年度偵績一字第72號偵查時，亦具狀聲請調查證據
    稱前揭之本票確遭偽造等，均有該該告訴、再議狀、調查證
    據狀可稽（94年度他字第3693號卷第78頁、95年度偵續字第
    285號卷第17頁、95年度偵績一字第72號卷第59頁），顯然
    被告稱前揭其之本票確遭偽造等有追訴之意思，不然不會就
    此一再主張係遭偽造，再依告訴狀、再議狀等所記載之犯罪
    事實，及告訴人於檢察官偵查時之指訴之犯罪事實，從形式
    上觀察，假定各部分事實俱成立犯罪且具有實質上或裁判上
    一罪之不可分關係，檢察官亦必須全部追訴，被告就自己按
    指印簽發前揭之本票，係屬被告自己親歷之事，竟一再指述
    被偽造，自係出於故意虛構，不得謂非誣告，被告前揭所辯
    ，無非卸責之詞，不足採信，本件事證明確，被告之犯行堪
    以認定。
二、核被告所為，係犯刑法一百六十九條第一項之誣告罪。又誣
    告為妨害國家審判權之犯罪，就其性質而論，直接受害者係
    國家。至個人受害，乃國家進行不當審判事務所發生之結果
    ，與誣告行為不生直接之關係，故以一訴狀誣告數人，僅成
    立一誣告罪，並無適用刑法第五十五條從一重處斷之餘地，
    最高法院93年度台上字第5628號判決可資參考，本件被告以
    一告訴行為誣告丁○○及甲○○，僅成立一誣告罪，又被告
    之犯罪時間在中華民國96年4月24日以前，合於合於中華民
    國96年罪犯減刑條例第2條第1項第3款之減刑條件，依法予
    以減刑。又按被告以外之人於偵查中向檢察官所為之陳述，
    除顯有不可信之情況者外，得為證據，刑事訴訟法第159條
    之1第2項定有明文，查證人甲○○前揭於檢察官偵查中所為
    之證述，屬被告以外之人於審判外所為之陳述，為傳聞證據
    ，惟現階段刑事訴訟法規定檢察官代表國家偵查犯罪、實施
    公訴，依法其有訊問被告、證人及鑑定人之權，而實務運作
    時，檢察官偵查中向被告以外之人所取得之陳述，原則上均
    能遵守法律規定，不致違法取供，其可信度極高，證人甲○○前開證述無違法取證之瑕疵，亦無顯有不可信之情況存在
    ，依刑事訴訟法第159條之1第2項之5規定，即有證據能力。
    被告請求再傳訊證人甲○○，因本件事證已明，核無必要。
    另按刑事訴訟法第一百九十八條、第二百零八條規定，所謂
    鑑定乃指於刑事訴訟程序中為取得證據資料而由檢察官或法
    官指定具有特別知識經驗之鑑定人、學校、機關或團體，就
    特定之事物，以其專業知識加以分析、實驗而作判斷，以為
    偵查或審判之參考。從而，不論鑑定人或鑑定機關、學校、
    團體，由檢察官或法官視具體個案之需要而選任，其所為之
    鑑定即具有證據能力，此乃同法第一百五十九條第一項之「
    除法律有規定者外」之傳聞法則例外規定。查本案內政部警
    政署刑事警察局九十五年一月二日刑鑑字第○九四○一八五
    ○○四號鑑定書，係由臺灣板橋地方法院檢察署檢察官送請
    內政部警政署刑事警察局鑑定，依上開說明，具有證據能力
    。再除顯有不可信之情況外，公務員職務上製作之紀錄文書
    、證明文書，得為證據，刑事訴訟法第一百五十九條之四第
    一款規定甚明。本院審酌卷附上開偵查筆錄係屬公務員職務
    上所製作之文書，且無不可信之情形，依刑事訴訟法第一百
    五十九條之四第一款規定，得為本案證據。另傳聞法則之重
    要理論依據，在於傳聞證據未經當事人之反對詰問予以核實
    ，乃予排斥，惟若當事人已放棄對原供述人之反對詰問權，
    於法院審判時表明同意該等傳聞證據可作為證據，基於證據
    資料愈豐富，愈有助於真實發現之理念，並貫徹刑事訴訟法
    修法加重當事人進行主義之精神，確認當事人對於證據能力
    有處分權之制度，傳聞證據經當事人同意作為證據，法院認
    為適當者，亦得為證據。另當事人於調查證據時，對於傳聞
    證據表示「沒有意見」、「對於證據調查無意見」，而未於
    言詞辯論終結前聲明異議，應視為已有將該等傳聞證據採為
    證據之同意，此刑事訴訟法第一百五十九條之五定有明文。
    查本案所引之前揭證據，均未據被告丙○○及辯護人否認其
    證據能力，亦未於本案言詞辯論終結前聲明異議，則本院審
    酌該等證據並無違法取證或證明力顯然過低之情事，均得採
    為證據。
三、原審以無其他積極證據足資證明被告有何公訴人所指之前揭
    犯行，遽為被告無罪之諭知，惟從前揭之事證觀之，被告就
    前揭台北縣樹林地政事務所有關抵押權設定登記資料其上之
    簽名承認為其所簽，印鑑證明亦無誤，足證前揭抵押權設定
    登記資料上丙○○之簽名及印文均為真正，且前揭之本票經
    臺灣板橋地方法院檢察署檢察官囑託內政部警政署刑事警察
    局鑑定結果認：「本案有關指紋部分：送鑑本票編號WG0000
    000號上可資比對指紋一枚（編號1）、丙○○書寫姓名下指
    紋二枚（編號2、3），經比對結果，依序與所附丙○○指紋
    卡右拇指、右拇指、左拇指指紋相符，足見該本票確係丙○○所簽發，且觀之前揭之事證，被告確有代償乙○○之債務
    及向丁○○借款之情事，且此均為被告親歷之事，被告竟對
    丁○○、甲○○提出偽造文書等之告訴，此所告之事實，自
    係出於故意虛構，不得謂非誣告，又被告提出前揭之告訴時
    ，係有委任律師為告訴代理人，係屬法律專業人士，被告並
    非不知追訴之意，且被告所提之刑事告訴（二）狀之續提告
    訴事，亦提及前揭鑑定之本票及從未向丁○○借得任何款項
    等，於刑事再議（二）狀之續提再議事，亦均有提及前揭之
    本票及否認其所簽，並提起確認本票債權不存在之訴，於95
    年度偵績一字第72號偵查時，亦具狀聲請調查證據稱前揭之
    本票確遭偽造等，均有該該告訴、再議狀、調查證據狀可稽
    ，顯然被告稱前揭其之本票確遭偽造等有追訴之意思，不然
    不會就此一再主張係遭偽造，再依告訴狀、再議狀等所記載
    之犯罪事實，及告訴人於檢察官偵查時之指訴之犯罪事實，
    從形式上觀察，假定各部分事實俱成立犯罪且具有實質上或
    裁判上一罪之不可分關係，檢察官亦必須全部追訴，被告就
    自己按指印簽發前揭之本票，係屬被告自己親歷之事，竟一
    再指述被偽造，自係出於故意虛構，不得謂非誣告，原判決
    為被告無罪之諭知，尚有未洽，檢察官就此提起上訴，指摘
    原判決不當，尚非無理由，應由本院將原判決撤銷改判，爰
    審被告之素行及其犯罪動機、手段、濫用國家司法資源，犯
    罪所生之危害程度，對告訴人所受之影響及已告訴人和解，
    犯後仍否認犯行之態度等一切情狀，量處如主文所示之宣告
    刑，又被告之犯罪時間係在中華民國96年4月24日以前，合
    於合於中華民國96年罪犯減刑條例第2條第1項第3款之減刑
    條件，依法予以減刑。另被告未曾受有期徒刑以上刑之宣告
    ，有被告之全國前案紀錄表在卷足證。被告為養女代償債務
    等，因一時失慮行為，致觸犯刑責，犯後已與被害人達成和
    解，被害人表示願意原諒被告，請從輕發落等，被告經此偵
    查、審理及刑之宣告後，當知所警惕，信無再犯之虞，本院
    認對被告所宣告減得之刑以暫不執行為適當，爰依刑法第七
    十四條第一項第一款之規定，併予宣告緩刑三年，以啟自新
    。
據上論斷，應依刑事訴訟法第369條第1項前段、第364條、第299
條第1項前段，刑法169條第1項、第74條第1項第1款，中華民國
96年罪犯減刑條例第2條第1項第3款、第7條判決如主文。
本案經檢察官曾忠己到庭執行職務。
中    華    民    國    97    年    6    月    24    日
                  刑事第九庭  審判長法  官 陳貽男
                                    法  官 周盈文
                                    法  官 許宗和
以上正本證明與原本無異。
如不服本判決，應於收受送達後十日內向本院提出上訴書狀，其
未敘述上訴之理由者並得於提起上訴後十日內向本院補提理由書
（均須按他造當事人之人數附繕本）。
                                    書記官 林淑貞
中    華    民    國    97    年    7    月    2    日
附錄：本案論罪科刑法條全文
刑法第一百六十九條
意圖他人受刑事或懲戒處分，向該管公務員誣告者，處七年以下
有期徒刑。
意圖他人受刑事或懲戒處分，而偽造、變造證據或使用偽造變之
證據者亦同。


司法院資訊處製作；財團法人民間司法改革基金會備份。
